【裁判字號】    96,國,22
【裁判日期】    971203
【裁判案由】    國家損害賠償
【裁判全文】
臺灣桃園地方法院民事判決                96年度國字第22號
原      告  辛○○
            己○○
            庚○○民國78年.
兼 上 一人
法定代理人  甲○○
共      同
訴訟代理人  吳磺慶律師
複 代 理人  林上鈞律師
被      告  桃園縣政府
法定代理人  乙○○
訴訟代理人  丙○○
            徐同榆
            石麗卿律師
被      告  桃園縣復興鄉公所
法定代理人  丁○○
訴訟代理人  戊○○
上列當事人間請求國家損害賠償事件，於民國97年11月5 日言詞
辯論終結，本院判決如下：
    主      文
被告應連帶給付原告甲○○新台幣玖拾玖萬玖仟肆佰拾柒元、
原告庚○○新台幣拾陸萬伍仟柒佰貳拾元、原告辛○○新台
幣貳拾伍萬元、原告己○○新台幣貳拾伍萬元。
原告其餘之訴駁回。
訴訟費用由原告甲○○負擔百分之六十八，原告庚○○負擔百分
之六，原告辛○○負擔百分之三，原告己○○負擔百分之三，餘
由被告連帶負擔。
本判決原告勝訴部分於原告甲○○以新台幣拾萬肆仟元、原
告庚○○以新台幣壹拾貳萬貳仟元、原告辛○○以新台幣捌萬肆
仟元、原告己○○以新台幣捌萬肆仟元為被告供擔保後，得假執
行。但被告如於假執行程序實施前，以新台幣玖拾玖萬玖仟肆佰
拾柒元、拾陸萬伍仟柒佰貳拾元、貳拾伍萬元、貳拾伍萬
元，分別為原告甲○○、庚○○、辛○○、己○○預供擔保，得
免為假執行。
原告其餘假執行之聲請駁回。
    事實及理由
一、原告主張：原告甲○○之配偶、原告辛○○、己○○、庚○○之父即被害人黃成忠於民國96年2 月28日夜間6 至7 時拜
    訪親友後，駕駛車牌號碼FD-1911 號自用小客車，由桃園縣
    復興鄉華陵村往新興村方向行駛，途經桃園縣復興鄉○○村
    ○ 鄰○○○○道路設置有光華分線42支9 電線杆旁彎道轉彎
    處（下稱系爭道路），因現場路況奇差，光線昏暗，道路未
    設置路燈或反光警告標誌，路旁涵洞（集水井，下稱系爭涵
    洞）未設置護欄或警告標誌，遠處觀之，無法意識前方有涵
    洞必須閃避，致黃成忠夜間駕車行經該處時，連人帶車跌落
    系爭涵洞，因而昏厥溺斃，嗣於96年3 月3 日經人發現。黃
    成忠長期居住宜蘭，於96年過年後回到桃園縣復興鄉工作，
    對當地路況改變並不熟悉，其已小心謹慎駕車，並無超速或
    其他違規情事，被告為系爭道路及涵洞之設置及管理機關，
    且被告於本件事故發生後即在涵洞周圍增設水泥圍牆，顯見
    本件事故之發生全係因系爭道路及涵洞之設計失當所致，黃
    成忠並無過失，原告先於96年5 月30日以書面請求被告賠償
    損害未果，爰依國家賠償法第3 條第1 項、第5 條、第7 條
    第1 項前段、第9 條第2 項、民法第185 條、第192 條及第
    194 條規定，請求被告連帶賠償下列損害：(一)殯葬費部分：
    原告甲○○支出黃成忠殯葬費共計新台幣（下同）90,000元
    。(二)扶養費部分：原告甲○○係51年6 月2 日生，起訴時45
    歲，平均餘命35年，為家庭主婦，不能維持生活，其女即原
    告辛○○已出嫁，且無工作，其子即原告己○○、庚○○均
    仍在學，皆無扶養能力，黃成忠生前扶養原告甲○○，並無
    他人分擔，依內政部主計處95年度桃園縣及宜蘭縣平均每人
    月消費支出分別為16,466元及15,956元，茲以每月15,000元
    作為扶養費計算標準，應屬合理，原告甲○○可得請求扶養
    費6,300,000 元（15,000元×12月×35年＝6,300,000 元）
    。原告庚○○為黃成忠次子，78年12月3 日生，於黃成忠死
    亡時距成年尚有33月，其母即原告甲○○為家庭主婦，其扶
    養費全由黃成忠獨自負擔，茲以每月15,000元作為扶養費計
    算標準，原告庚○○可得請求扶養費495,000 元（15,000元
    ×33月＝495,000 元）。(三)精神慰撫金部分：原告甲○○與
    黃成忠結縭數十載，感情甚深，突遭此巨變，哀痛逾恆，精
    神遭受打擊，對未來生活感到極度憂慮，爰請求精神慰撫金
    1,000,000 元。其餘原告為黃成忠之子女，深受父親疼愛，
    對父親感情甚深，突失親人，所受精神痛苦難以言喻，爰各
    請求精神慰撫金500,000 元以資慰藉等語，並聲明：(1)被告
    應連帶賠償原告甲○○7,390,000 元、原告己○○、辛○○
    各500,000 元、原告庚○○995,000 元。(2)願供擔保請准宣
    告假執行。
二、被告桃園縣政府則以：(一)系爭道路位在桃園縣復興鄉華陵村
    新興部落，經編訂為農桃復23號農路，該道路主管機關在中
    央為行政院農業委員會（水土保持局），在縣為被告桃園縣
    政府（原住民行政局），在鄉為被告桃園縣復興鄉公所（建
    設課），該道路設置時間久遠，初始設置機關無從考據。系
    爭涵洞為被告桃園縣政府（原住民行政局）設置，過水路面
    工程為被告桃園縣復興鄉公所（建設課）設置。93年8 月24
    日至翌日艾利颱風肆虐桃園縣復興鄉，本件事發地點上方有
    處蝕溝土石嚴重坍塌（落），道路排水不良，土石漫布致交
    通中斷，亟需設置涵洞，以利當地排水之需，被告桃園縣政
    府獲准中央補助辦理復建後，即派員實地勘查當地災情，並
    依政府採購法辦理工程委託規劃採購，該工程定名為「復興
    鄉艾利風災華陵三光村等42件工程A 案」，該工程委託設計
    監造案由訴外人聯安工程顧問有限公司（下稱聯安公司）於
    93年12月6 日得標，該工程承攬施工案由訴外人佳山營造股
    份有限公司（下稱佳山公司）於94年1 月31日得標，同年3
    月3 日開工，同年6 月29日完工，其中系爭涵洞設施為編號
    N13-11工程。依行政院農業委員會函頒農路設計規範，農路
    路寬至多6 公尺，被告桃園縣政府辦理該涵洞工程災害勘查
    及委託設計監造時，均派員實地勘查確認該涵洞施工地點距
    道路平均路寬邊緣約10公尺，其間10公尺閒置空地土石錯置
    ，地勢凹凸不平，乃責成訴外人聯安公司應設計安全設施，
    該公司遂於該涵洞設施開口處設計土墩約高3 尺，以為防止
    人員墜落之屏障，被告桃園縣政府於規劃設計時已妥為必要
    安全措施，且於該涵洞開口處設置土墩等工事，人車通行安
    全無虞，被告桃園縣政府並無違失情形。詎被告桃園縣復興
    鄉公所於95年間辦理「復興鄉94年颱風災害復建工程（華陵
    村－光華B 案）」編號8 工區○○路面工程委託設計及施工
    階段，從未通知被告桃園縣政府併同實地勘查，共謀妥適工
    法，復擅自將被告桃園縣政府所施設該涵洞開口處土墩及其
    前方閒置空地土石逕予剷除，並鋪設瀝青路面，致該涵洞設
    施成為系爭道路危險因子，且未適時預作安全警告措施，以
    提醒來往人車注意安全，被告桃園縣復興鄉公所顯有違失情
    事。(二)系爭道路管理維護機關為被告桃園縣復興鄉公所，依
    國家賠償法第9 條第2 項規定，原告應向被告桃園縣復興鄉
    公所請求賠償。(三)原告甲○○為51年6 月2 日生，現年45歲
    ，尚屬年青力富，並非無謀生能力，亦無不能維持生活，其
    請求扶養費為無理由，縱原告甲○○於101 年6 月2 日滿60
    歲後，已無謀生能力，且不能維持生活，原告甲○○與黃成
    忠育有其餘原告等3 名子女，該3 名子女於原告甲○○滿60
    歲時均已成年，自應由渠等3 人與黃成忠平均分擔扶養義務
    。原告庚○○扶養費應由父母平均負擔。另原告應就其主張
    扶養費以15,000元為計算標準，負舉證之責，其請求1 次給
    付扶養費，亦應扣除中間利息。再原告慰撫金請求過高，應
    斟酌實際情況及兩造身分地位，予以酌減。(四)黃成忠老家位
    於桃園縣復興鄉，對平日駕車時常經過之系爭道路路況，知
    之甚稔，加以事發當時天色昏暗，其駕車行經事故現場，自
    當加倍謹慎，隨時注意車前狀況，卻仍不慎人車駛向距系爭
    道路尚有10公尺距離之涵洞缺口處而亡，難謂其對於損害之
    發生，已盡相當注意避免義務，應認黃成忠對於損害發生與
    有過失，請求減輕賠償金額等語資為抗辯。並答辯聲明：(1)
    駁回原告之訴及假執行之聲請。(2)如受不利判決，願供擔保
    請准宣告免為假執行。
三、被告桃園縣復興鄉公所則以：(一)本件事故發生於日間或夜間
    無法推定，原告主張發生於夜間，應負舉證責任。又系爭道
    路事發當時現場柏油路面平整，行車路線無遮蔽物，視線良
    好，且系爭道路為農路，非公路法之公路，依農路設計規範
    第17條規定「得」設置護欄、導標及警告標誌等安全防護措
    施，惟無強制性，亦無應設路燈之規定，各鄉鎮均視財政狀
    況逐年編列改善經費施作。另系爭道路係依同規範第11條所
    定農路2 級，設計速限每小時20公里，路基寬度5 公尺，不
    受道路交通標誌標線號誌設置規則第24條規定速限每小時25
    公里以上應設置彎道標誌之規範，系爭道路既非屬應設置安
    全防護措施、路燈及彎路標誌之路段，被告桃園縣復興鄉公
    所無公有公共設施設計不當或管理缺失，自不負國家損害賠
    償責任。(二)黃成忠駕車行經系爭道路往華陵方向應靠右行駛
    （參照道路交通安全規則第93條、第95條規定），卻跌落左
    側十餘公尺外之涵洞，已有違規駕駛之過失，且依該彎道寬
    闊平坦，依速限規定行使，無論日間或夜間車燈照明均無危
    險之虞，黃成忠駕車墜落涵洞死亡，與道路無涉。(三)系爭涵
    洞未設有攔阻泥樁或未拉警戒線固有安全上疑慮，惟該涵洞
    設置及管理機關為被告桃園縣政府，應與被告桃園縣復興鄉
    公所無涉。(四)系爭道路依農路設計規範，非屬應設置彎路標
    誌之路段。系爭涵洞設計固有設置約3 尺高防護土堆之設計
    ，但實際上現場並未依設計施作，被告桃園縣政府未要求廠
    商限期改善，竟予以驗收，有驗收不實之過失。系爭涵洞完
    工後周邊原本平坦，有無鋪設柏油，與本件事故之發生無涉
    。被告桃園縣復興鄉○○○○○道路之過水路面工程施工當
    時，尚有行政院農業委員會水土保持局野溪整治工程進行中
    ，材料進出均由旁通過，又與系爭涵洞配合銜接運作，該過
    水路面工程施工廠商誤認為同一工程尚未完工，顯屬合情。
    又該過水路面工程完工8 個月後發生本件事故，歸責施作監
    造廠商，亦非合理。被告桃園縣政府為系爭涵洞設置機關，
    自負有構造物安全防護之責，依水利建造物檢查及安全評估
    辦法為定期及不定期檢查，其既未依設計圖施作土石護欄，
    又未依規定定期及不定期檢查，致專為排水疏洪而設置之系
    爭涵洞土石錯落積水盈尺，致黃成忠溺斃，顯有設計不當或
    管理缺失。本件事故發生責任歸屬於被告桃園縣政府，應以
    被告桃園縣政府為賠償義務機關。(五)系爭道路為被告桃園縣
    政府會勘後指定施作項目及數量，被告桃園縣復興鄉公所依
    被告桃園縣政府建議施作項目執行設計、施工，完工後仍需
    檢附驗收證明書、竣工書圖、施工前、中、後照片報被告桃
    園縣政府審核請款，被告桃園縣政府稱被告桃園縣復興鄉公
    所未通知伊併同實地勘查，已屬推諉。被告桃園縣政府災害
    勘查小組工程人員與涵洞設置同為其原住民行政局，既經現
    場履勘又未核定施作護欄，被告桃園縣復興鄉公所對其核定
    自無從置疑，被告桃園縣政府以此卸責顯失依據等語資為抗
    辯，並答辯聲明：(1)駁回原告之訴及假執行之聲請。(2)如受
    不利判決，願供擔保請准宣告免為假執行。
四、兩造不爭執之事實：
  (一)原告甲○○之配偶、原告辛○○、己○○、庚○○之父即被
    害人黃成忠於96年3 月3 日上午11時55分經人發現，其駕駛
    車牌號碼FD-1911 號自用小客車翻覆在系爭道路旁之系爭涵
    洞，發現時黃成忠身體已僵硬溺斃多時，經檢察官相驗結果
    ，認定直接引起死亡之原因為溺斃，有臺灣宜蘭地方法院檢
    察署相驗屍體證明書影本在卷可稽（見本院卷第10頁），復
    據本院調閱該署96年度相字第74號及臺灣桃園地方法院檢察
    署96年度相字第525 號相驗卷宗核閱無訛。
  (二)系爭道路經編訂為農桃復23號農路，管理機關為被告桃園縣
    復興鄉公所；系爭涵洞之設置及管理機關為被告桃園縣政府
    ，系爭涵洞周邊AC（瀝青混凝土）之設置機關為被告桃園縣
    復興鄉公所。
  (三)事故發生時，系爭道路未設置路燈、反光警告標誌及警戒線
    ，系爭涵洞開口與路面等高，周邊鋪設AC（瀝青混凝土）與
    系爭道路原來路面無明顯區○○○路端亦未設置、攔阻泥樁
    、護欄或警告標誌，有現場相片在卷可參（見本院卷第8 頁
    至第9 頁、第53頁），現系爭涵洞靠路端已設置塗抹黃黑警
    示油漆之攔阻泥樁，亦有現場相片在卷可參（見本院卷第77
    頁）。
  (四)原告甲○○支出黃成忠殯葬費計88,615元（3,500 元＋77,1
    00元＋8,015 元＝88,615元），有收據影本在卷可佐（見本
    院卷第140 頁至第143 頁）。
  (五)原告於96年5 月30日以書面向被告提出國家賠償之請求，已
    逾30日未開始協議（見本院卷第48頁）。
五、兩造各以前揭情詞主張及抗辯，本件應審酌之爭點厥為：(一)
    被告各就系爭道路及系爭涵洞之設置及管理是否有欠缺？(二)
    黃成忠對於本件事故之發生是否與有過失？(三)原告各得請求
    賠償金額若干？茲分別論斷如後：
  (一)按「公有公共設施因設置或管理有欠缺，致人民生命、身體
    或財產受損害者，國家應負損害賠償責任。」，「 依第三
    條第一項請求損害賠償者，以該公共設施之設置或管理機關
    為賠償義務機關。」，國家賠償法第3 條第1 項、第9條 第
    2 項分別定有明文。所謂公共設施之設置有欠缺，係指公共
    設施建造之初，即存有瑕疵而言；管理有欠缺者，係指公共
    設施建造後未妥善保管，怠為修護致該物發生瑕疵而言（最
    高法院95年台上字第923 號判決參照）。經查，被告桃園縣
    政府於94年1 月間發包訴外人佳山公司設置系爭涵洞，於系
    爭涵洞開口處本應設置高約3 尺土墩，供作防止人員墜落之
    屏障，然完工結算並未設置該高約3 尺土墩，僅於系爭涵洞
    與系爭道路間存有土石錯置閒置空地可資區隔，有該工程結
    算驗收證明書影本、設計圖說影本及相片影本在卷可稽（見
    本院卷第36頁至第38頁）。被告桃園縣政府空言主張曾於系
    爭涵洞開口處設置高約3 尺土墩云云，並不足採。又被告桃
    園縣復興鄉公所於95年6 月間發包設置系爭涵洞周邊AC（瀝
    青混凝土）過水路面，於原本系爭涵洞與系爭道路間存在土
    石錯置閒置空地上鋪設AC（瀝青混凝土），施工完畢後，原
    本可以區隔系爭涵洞與系爭道路間之土石錯置閒置空地，因
    此與系爭道路原來路面無明顯區隔，亦有工程結算驗收證明
    書影本、設計圖說影本及相片影本在卷可稽（見本院卷第39
    頁至第41頁）。被告桃園縣政府於設置系爭涵洞之初，雖有
    於系爭涵洞開口處設置高約3 尺土墩，以防止人員墜落之設
    計，然實際上並未設置該土墩屏障，亦未於系爭涵洞開口處
    設立警告標誌及護欄等設施，並任令此瑕疵及危險狀態繼續
    存在，致使黃成忠駕車行經系爭道路，不能及時發現閃避而
    致墜落系爭涵洞死亡，被告桃園縣政府於設置及管理系爭涵
    洞自有欠缺，應依國家賠償法第3 條第1 項規定負賠償責任
    。被告桃園縣復興鄉公所發包設置系爭涵洞周邊AC（瀝青混
    凝土）過水路面，在原本系爭涵洞與系爭道路間存在土石錯
    置閒置空地上鋪設AC（瀝青混凝土），因系爭道路路面與系
    爭涵洞開口等高，涵洞周邊鋪設AC（瀝青混凝土）後與系爭
    道路原來路面無明顯區隔，通行系爭道路之駕駛人非行駛至
    近距離，不易察覺路面邊緣有涵洞缺口，甚至因系爭涵洞靠
    近山壁側設有水泥護欄，易使人誤會該水泥護欄處始為道路
    邊緣，易於產生墜落系爭涵洞之危險，客觀上已足以影響人
    車之安全，缺乏通常應具備之安全性，被告桃園縣復興鄉公
    所併為系爭道路之管理機關，竟疏未於路緣適當位置設立警
    告標誌及護欄等交通安全設施，以確保使用道路者之安全，
    致使黃成忠駕車行經系爭道路墜落系爭涵洞死亡，被告桃園
    縣復興鄉公所於設置該系爭涵洞周邊AC（瀝青混凝土）過水
    路面及管理系爭道路亦有欠缺。再系爭道路屬農路，其設計
    應優先道路交通標誌標線號誌設置規則而適用農路設計規範
    之規定。農路設計規範第17條固規定：「為考量行車安全，
    於農路迴頭彎、下坡面擋土牆處，得設置護欄、導標及警告
    標誌等安全防護設施，並得於農路明顯地點設置限速及禁止
    車輛進入標誌，限制行車速率及禁止特定車輛行駛。」，然
    本件被告桃園縣復興鄉公所設置系爭涵洞周邊AC（瀝青混凝
    土）過水路面後，原本區隔系爭涵洞與系爭道路間之土石錯
    置閒置空地，因鋪設瀝青混凝土後已喪失區隔功能，系爭涵
    洞緊鄰系爭道路之路面邊緣，亟易滋生往來人車安全危險，
    被告桃園縣復興鄉公所就應於系爭道路設置護欄、導標及警
    告標誌等安全防護設施，已無裁量餘地，是被告桃園縣復興
    鄉公所徒以依農路設計規範第17條規定，其就系爭道路應否
    設置護欄、導標及警告標誌等安全防護設施有裁量權，故其
    管理無欠缺云云，殊不足採。被告分別就屬於公有公共設施
    之系爭涵洞、過水路面瀝青混凝土鋪設及系爭道路之設置管
    理有欠缺，且此欠缺與黃成忠死亡間具有相當因果關係，均
    堪認定，依國家賠償法第3 條第1 項、第9 條第2 項規定，
    被告均應負國家賠償損害之責任，被告抗辯其等無違失，洵
    非可取。又國家機關就其應負賠償責任原因，縱有依契約關
    係得向他人主張賠償情事，然就其應自負國家賠償責任，尚
    不得藉由契約之約定轉嫁己責於他人，以規避國家機關應負
    之賠償責任。本件被告桃園縣政府固指被告桃園縣復興鄉公
    所於95年6 月間發包設置系爭涵洞周邊AC（瀝青混凝土）過
    水路面，該設計監工承商即訴外人大展公司及施工程商即訴
    外人台灣真水公司，發現危險因素，未及時告知被告桃園縣
    復興鄉公所變更設計，亦未及時設置安全標誌及護欄提醒往
    來人車安全，為有疏失云云，揆之前開說明，此僅為被告桃
    園縣復興鄉公所得否對於訴外人大展公司及台灣真水公司主
    張契約責任而已，自不得以此遂謂被告得不負國家賠償責任
    。再被告桃園縣政府固指被告桃園縣復興鄉公所執行系爭涵
    洞周邊AC（瀝青混凝土）過水路面工程有疏失云云；被告桃
    園縣復興鄉公所則指被告桃園縣政府未依設計圖於系爭涵洞
    開口處設置高約3 尺土墩，且未依規定就系爭涵洞其他有關
    安全事項辦理定期及不定期檢查，應由被告桃園縣政府擔負
    國家賠償責任云云，惟被告分別就系爭涵洞、系爭道路及系
    爭涵洞周邊AC（瀝青混凝土）過水路面工程設置管理有欠缺
    致黃成忠死亡，業經本院認定如上，自均不得諉以其餘被告
    應負責任，而謂得免自己責任。綜上，原告主張因被告設置
    或管理之公共設施有欠缺，致黃成忠生命受損害之事實，堪
    可認定為真正。
  (二)按「國家損害賠償，除依本法規定外，適用民法規定。」，
    國家賠償法第5 條定有明文。復按「數人共同不法侵害他人
    之權利者，連帶負損害賠償責任。」，「不法侵害他人致死
    者，對於支出醫療及增加生活上需要之費用或殯葬費之人，
    亦應負損害賠償責任。」，「被害人對於第三人負有法定扶
    養義務者，加害人對於該第三人亦應負損害賠償責任。」，
    「不法侵害他人致死者，被害人之父、母、子、女及配偶，
    雖非財產上之損害，亦得請求賠償相當之金額。」，民法第
    第185 條第1 項前段、第192 條第1 項、第2 項、第194 條
    分別定有明文。本件被告設置或管理之公共設施有欠缺致黃
    成忠死亡，原告訴請被告連帶賠償損害自屬有據。茲就原告
    請求被告連帶賠償損害之項目及數額是否有理，逐項論述如
    次：
  (1)殯葬費部分：原告甲○○主張支出黃成忠殯葬費90,000元，
    僅提出單據證明實際支出88,615元，此為被告所不爭執，此
    部分請求被告賠償，自應准許，至逾此部分，原告並未舉證
    確實有支付該部分殯葬費，該部分之請求，即屬不能准許。
  (2)扶養費部分：按直系血親相互間互負扶養義務；負扶養義務
    有數人，而其親等同一時，應各依其經濟能力，分擔義務；
    夫妻互負扶養之義務，其負扶養義務之順序與直系血親卑親
    屬同，其受扶養權利之順序與直系血親尊親屬同；受扶養權
    利者，以不能維持生活而無謀生能力者為限；前項無謀生能
    力之限制，於直系血親尊親屬不適用之，民法第第1114條第
    1 款、第1115條第3 項、1116條之1 、第1117條第1 項、第
    2 項分別定有明文。夫妻互受扶養權利之順序，既與直系血
    親尊親屬同，自不以無謀生能力為必要（最高法院79年台上
    字第2629號判例意旨參照），惟仍應受「不能維持生活」之
    限制，所謂「不能維持生活」，係指無財產足以維持生活而
    言，本件被告均未主張並證明原告甲○○有足夠之財產足以
    維持生活，原告甲○○陳明其為高中畢業，目前職業為捆工
    ，月入約15,000元至18,000元不等，此屬「有無謀生能力」
    之範疇，參酌卷附稅務電子閘門財產所得調件明細表，原告
    甲○○名下僅有土地1 筆價額5,227 元，顯無財產足以維持
    生活，而原告甲○○係黃成忠之配偶，不受無謀生能力之限
    制，揆諸前揭說明，自有受扶養之權利（最高法院80年度台
    上字第1638號判決、81年度台上字第1504號判決參照），被
    告桃園縣政府徒以原告甲○○現年45歲，年青力富非無謀生
    能力，亦非不能維持生活，謂其不得請求扶養費云云，自不
    足取。又原告甲○○係51年6 月2 日生，黃成忠係48年12月
    8 日生，於黃成忠96年3 月3 日死亡時，原告甲○○為44歲
    ，黃成忠為47歲，依96年台灣地區簡易生命表，原告甲○○
    尚有42.59 年餘命，黃成忠尚有32.77 年餘命，故原告甲○○得請求被告賠償32.77 年即393 個月之扶養費。再原告甲○○與黃成忠育有子女3 人即原告辛○○、己○○、庚○○
    ，原告庚○○為78年12月3 日生，於其成年前，即自黃成忠
    96年3 月3 日死亡至98年12月2 日原告庚○○成年計有33個
    月，應由黃成忠與原告辛○○、己○○共同分擔扶養原告甲○○義務各1/3 ，於原告庚○○成年後，應由黃成忠與即原
    告辛○○、己○○、庚○○共同分擔扶養原告甲○○義務各
    1/4 。另於原告庚○○成年前，應由黃成忠及原告甲○○各
    分擔扶養原告庚○○義務1/2 。參酌行政院主計處公布96年
    度宜蘭縣平均每人月消費支出為16,858元，為一般個人每月
    生活費標準，原告甲○○、庚○○僅主張依每月15,000元為
    其等扶養費計算標準，自無不可。準此，茲以每月15,000元
    為扶養額，依霍夫曼計算法，原告甲○○得一次請求賠償之
    扶養費為910,259 元【(1)15,000元×33個月霍夫曼係數（30
    .00000000） ＝462,892 元，462,892 ×1/3 ＝154,297 元
    。(2)15,000元×393 個月霍夫曼係數（232.00000000）＝3,
    486,741 元，（3,486,741 元－462,892 元）×1/4 ＝755,
    962 元。(3)154,297 元＋755,962 元＝910,259 元】。原告
    庚○○得一次請求賠償之扶養費為231,446 元【(1)15,000元
    ×33個月霍夫曼係數（30.00000000） ＝462,892 元，462,
    892 ×1/2 ＝231,446 元】。逾此之請求，為無理由，應予
    駁回。
  (3)慰撫金部分：原告甲○○及原告辛○○、己○○、庚○○係
    黃成忠之妻及子女，遭此喪夫及父之變故而痛失至親，精神
    上自受有相當之痛苦。爰斟酌原告陳明原告甲○○為高中畢
    業，目前職業為捆工，月入約15,000元至18,000元；原告辛○○為長庚護理技術學院畢業，目前為家管；原告己○○為
    立德管理學院畢業，目前服國家義務役中；原告庚○○現就
    讀仁德醫護管理專科學校2 專部2 年級，被告則均國家地方
    自治機關，本件事故始末及原告家庭、經濟能力及所受精神
    痛苦程度等情狀，認原告甲○○請求慰撫金1,000,000 元，
    其餘原告各請求慰撫金500,000 元，均屬相當，應予准許。
  (三)按損害之發生或擴大，被害人與有過失者，法院得減輕賠償
    金額，或免除之，民法第217 條第1 項定有明文。查黃成忠
    所駕自用小客車墜落系爭涵洞呈車頂在下底盤在上，車頭朝
    向系爭道路邊緣，車尾靠近山壁端，由道路端上方俯視系爭
    涵洞內車輛，該自小客車自車尾至車頭約呈由左上方至右下
    方斜躺，有現場相片在卷可按（見本院卷第53頁、第92頁、
    第94頁、第100 頁、第107 頁至第109 頁、第163 頁至第16
    4 頁、相驗卷第14頁），又黃成忠所駕車輛並無翻覆痕跡，
    亦無於系爭涵洞靠近山壁面遺留撞擊痕跡，應可推斷其車速
    並非過快。原告與被告桃園縣復興鄉公所就黃成忠行車方向
    ，究竟係由光華往新興部落或係由新興往光華部落行駛各執
    一詞，惟稽諸黃成忠所駕自用小客車墜落後情況，由道路端
    上方俯視系爭涵洞內車輛，該自小客車自車尾至車頭約呈由
    左上方至右下方斜躺，黃成忠車速非快，因當地屬彎道頂點
    ，車頭墜落後，車尾向前推進，應不致於超越車頭所在之角
    度，故應以被告桃園縣復興鄉公所抗辯黃成忠黃行車方向係
    由新興往光華部落行駛較屬可信。按「汽車除行駛於單行道
    或指定行駛於左側車道外，在未劃分向線或分向限制線之道
    路，應靠右行駛。」，道路交通安全規則第95條第1 項前段
    定有明文。依前開本院認定黃成忠行車方向，系爭涵洞係在
    其行車方向之左邊，而系爭道路未劃設分向線，黃成忠車行
    至事故彎道應向右彎，且若黃成忠縝密注意車前狀況小心行
    駛，非不得發現系爭涵洞所在，預先閃避避免事故，詎黃成
    忠車行至事故彎道應，詎竟疏未保持靠右行駛，竟偏離行進
    方向乃至墜落行車方向左側路邊緣外之系爭涵洞，足認黃成
    忠就事故發生與有過失，原告雖非直接被害人，惟依公平原
    則，就黃成忠之過失亦有民法第217 條過失相抵規定適用（
    最高法院73年台再字第182 號判例意旨參照）。本院斟酌前
    揭認定兩造過失情節，及兩造陳明同意黃成忠之過失以50%
    為度，故認本件兩造應各負1/2 之責任，方屬公允。合計原
    告甲○○得請求被告連帶賠償之金額為999,437 元（(88,61
    5 元＋910,259 元＋1,000,000 元)×1/2＝999,437 元），
    原告庚○○得請求被告連帶賠償之金額為303,098 元（(231
    ,446 元 ＋500,000 元)×1/2＝365,723 元），原告辛○○
    、己○○各得請求被告連帶賠償之金額為250,000 元（500,
    000 元×1/2 ＝250,000 元）。
六、從而，原告援國家賠償法第3 條第1 項、第5 條、民法第18
    5 條、第192 條第1 項、第2 項、第194 條規定，請求被告
    連帶給付原告甲○○999,437 元、原告庚○○365,723 元及
    原告辛○○、己○○各250,000 元，為有理由，應予准許。
    原告逾上開部分之請求，為無理由，應予駁回。
七、兩造陳明願供擔保以代釋明，聲請宣告假執行或免為假執行
    ，就原告勝訴部分，核無不合，爰酌定相當擔保金額准許之
    ；至於原告敗訴部分，其假執行之聲請失所附麗，應予駁回
    。
八、本件因事證已臻明確，兩造其餘攻擊、防禦方法，與判決之
    結果不生影響，無庸逐一論究，末此敘明。
九、據上論結，本件原告之訴為一部有理由，一部無理由，依民
    事訴訟法第79條、第85條第1 項但書、第2 項、第390 條第
    2 項、第392 條第2 項，判決如主文。
中    華    民    國    97    年    12    月    3     日
                  民事第三庭    法  官  熊祥雲
以上正本係照原本作成。
如對本判決上訴，須於判決送達後20日內向本院提出上訴狀
中    華    民    國    97    年    12    月    3     日
                                書記官  陳鳳怡


司法院資訊處製作；財團法人民間司法改革基金會備份。
